臺灣臺北地方法院民事判決　　　　　　 95年度重訴字第680號
原　　　告　丁○○
訴訟代理人　吳孟玲律師
複 代理 人　丙○○
被　　　告　世航國際貿易有限公司
法定代理人　乙○○
被　　　告　甲○○
共　　　同
訴訟代理人　蘇漢祥律師
複 代理 人　龍躍天律師
當事人間請求侵權行為損害賠償事件，經本院刑事庭移送前來，
於中華民國96年6 月5 日言詞辯論終結，判決如下：
    主      文
被告應連帶給付原告新台幣佰玖拾肆萬壹仟佰伍拾元及自民
國九十四年十二月十六日起至清償日止，按年息百分之五計算之
利息。
原告其餘之訴駁回。
訴訟費用由被告連帶負擔三分之一，餘由原告負擔。
本判決原告勝訴部分，於原告以新台幣壹佰伍拾萬元為被告供擔
保後，得假執行。但被告如以新台幣佰玖拾肆萬壹仟佰伍拾
元為原告預供擔保後，得免為假執行。
原告其餘假執行之聲請駁回。
    事實及理由
一、原告主張：
  (一)被告甲○○受僱於被告世航國際貿易有限公司（原公司名稱
    為世航消防安全設備有限公司，以下簡稱世航公司）擔任外
    務員工作，為從事駕駛業務之人，其於民國93年6 月30日執
    行業務時，駕駛被告世航公司所有之車號G4-5411 號自用小
    貨車，沿台北市大安區○○○路96巷由東往西方向行駛，行
    至光復南路96巷、無名巷口時，與當時駕駛機車之原告相撞
    （下稱系爭事故），致原告受有頭部外傷顱內出血、右側動
    眼神經外傷性麻痺、右側股骨骨折、左側肘關節脫臼等傷害
    ，經治療後，目前仍有「右眼動眼神經麻痺、無法自由閉合
    」、「左側肘關節習慣性脫臼」之傷害。被告甲○○行經支
    線道，理應讓主線道來車即原告先行，其違反道路交通安全
    規則第一百零二條第一項第二款規定，為有過失，被告世航
    公司為被告甲○○之僱用人，其二人應依民法第一百八十四
    條第一項前段、第一百八十八條及第一百九十三條、第一百
    九十五條規定，對原告負侵權行為連帶損害賠償責任，原告
    所受損害金額共為新台幣（下同）13,663,158元，詳細項目
    如下：
  1.原告受傷後住院治療多時，且需繼續至醫院複診及復健，截
    至95年11月11日止已支出醫療費用88,998元。
  2.又原告受傷後身體復原情況不見理想，住院期間膳食及營養
    補給品共計支出200,000 元。
  3.再者，原告受傷後多次至醫院複診及復健、外出，皆須仰賴
    搭乘計程車，往返計程車資業已花費23,320元。
  4.原告除於住院期間委請看護而支出看護費用外，另出院後因
    眼部無法對焦，行走時常跌倒，生活自理能力降低，期間家
    人、親友只得減少工作時數以照顧原告生活起居，以醫院看
    護費用一日2,200 元計算，自93年6 月30日受傷後至96 年1
    月8 日共計922 日期間所得請求之看護費用為2,028,400 元
    。
  5.原告本為保險公司業務經理，文件資料處理以及與客戶訪談
    ，為重要工作內容，但在車禍受傷後，眼部無法對焦、手眼
    無法協調、手無法使力握筆、思考無法集中，且外在容貌態
    樣皆與以往迥然不同，致原告無法帶領旗下業務員，業務員
    開始自立門戶，原告因無法服務客戶，最後不得已離職，工
    作能力可謂全然喪失。縱以行政院國軍退除役官兵輔導委員
    會臺北榮民總醫院（下稱榮民總醫院）鑑定結果所載，原告
    工作能力減損程度亦達23.07 ﹪，按原告五年間年平均薪資
    1,141,893 元及依原告與雇主間約定強制退休年齡為65歲計
    算，自93年6 月30日起至117 年7 月28日約24年期間，原告
    勞動能力減損所受損害額為6,322,440 元；因勞動金額理當
    每年增加，原告主張此項損害無須扣除中間利息。
  6.原告因被告過失行為身體遭受嚴重傷害，工作能力、生活自
    理能力嚴重受創，迄今仍未痊癒，心理更因此橫禍而嚴重受
    創；而原告為國際商專國貿科畢業，系爭事故發生前在中國
    人壽保險股份有限公司擔任處經理，自90至94年度每年薪資
    所得大抵皆在562,648 元至1,692,686 元之間，被告自應給
    付原告慰撫金5,000,000 元。
  (二)為此本於侵權行為之法律關係，請求侵權行為人即被告甲○
    ○與其僱用人即被告世航公司負連帶損害賠償責任等語。並
    聲明：
  1.被告應連帶給付原告13,663,158元，及自起訴狀繕本送達翌
    日起至清償日止，按年息5 ﹪計算之利息。
  2.願供擔保以代釋明，請准宣告假執行。
二、被告則抗辯：
  (一)被告甲○○在發生車禍前一個月已經自被告世航公司離職，
    系爭事故發生當日僅係臨時委請被告甲○○送貨，被告甲○
    ○所駕駛之G4-5411 號自用小貨車為被告世航公司所有，車
    身上噴有世航公司之名稱。
  (二)系爭事故發生現場之光復南路96巷，路名等級較無名巷為高
    ，且光復南路96巷之全巷長度為無名巷長度之2.5 倍，又前
    者路寬為8 公尺、後者路寬為7 公尺，故交通主管單位不應
    該將「讓」路標誌設立於光復南路96巷路口處，所設置之標
    誌與實務作法不同，是否設在正確位置，顯有疑義，此涉及
    路權之認定，實則光復南路96巷應為幹線道，而非支線道。
    又被告汽車最後停放位置，以撞擊點之汽車左側車門位置計
    算，距離僅有5 公尺，故被告甲○○當時車速並未高於時速
    30公里。
  (三)對原告主張之損害金額意見如下：
  1.對原告確有支出醫療費用88,998元，且與傷害醫療間有關連
    不爭執。
  2.原告並未舉證有支出膳食及營養補給品之費用200,000 元，
    自無權請求。
  3.原告所提計程車資收據中，93年12月8 日原告僅看診兩次，
    卻有三張收據，94年7 月15日、94年8 月12日僅看診一次，
    卻提出二張收據，顯見，此三日計程車資支出與原告看診無
    關。至於原告其餘計程車資之請求，其金額及與看診間有關
    連等節，被告均不爭執。
  4.原告提出之看護費領據中，有一張服務員為空白，其證據力
    由本院審酌。再者，原告身體狀況無須特別看護，僅需一般
    照顧，由親屬看護之看護費用金額不需達一日2,200 元；而
    原告甚至連同工作日期間亦一併請求看護費用，實則其所需
    看護期間無須長達922 日。
  5.女性工作者退休年齡應為55歲，勞動基準法第五十五條第一
    款、勞工保險條例第五十八條第一項第一款定有明文，原告
    算至65歲，實有未符，另應再扣除中間利息。
  (四)原告行至路口時並未做減速停車查看動作，加以，當時原告
    應係在趕路情況，時速理當高於30公里以上，而非如原告在
    刑事庭審理時所述之低於30公里以下時速；另原告持輕型機
    器腳踏車駕駛執照，卻駕駛重型機器腳踏車，違反道路交通
    管理處罰條例第二十二條第一項第五款規定。以上可認原告
    與有過失，被告得依民法第二百十七條第一項規定主張與有
    過失相抵。
  (五)並聲明：原告之訴及假執行之聲請均駁回，如受不利判決願
    供擔保，請准宣告免為假執行。
三、兩造不爭執之事實（詳見本院96年6 月5 日言詞辯論筆錄，
    卷第186 至187 頁）：
  (一)被告甲○○於93年6 月30日駕駛被告世航公司所有、車身噴
    有被告世航公司字樣之車號G4-5411 號自用小貨車，沿台北
    市大安區○○○路96巷由東往西方向行駛，行至光復南路96
    巷、無名巷口時，與當時駕駛機車之原告相撞，致原告受有
    頭部外傷顱內出血、右側動眼神經外傷性麻痺、右側股骨骨
    折、左側肘關節脫臼等傷害，經治療後，目前仍有「右眼動
    眼神經麻痺、無法自由閉合」、「左側肘關節習慣性脫臼」
    之傷害。
  (二)被告甲○○業因違反道路交通安全規則第九十三條第一項第
    二款、第九十四條第三項、第一百零二條第一項第二款規定
    ，而有未注意車前狀況、未減速慢行、未讓幹線道車輛即原
    告先行之過失，經本院94年度交易字第260 號、臺灣高等法
    院95年度交上易字第119 號刑事判決犯有刑法第二百八十四
    條第二項前段之業務過失傷害罪確定。
  (三)原告為治療上述身體傷害，截至95年11月11日止確已支出醫
    療費用88,998元。
  (四)原告受傷前每年薪資平均為1,141,893 元。
四、本件經兩造於本院96年6 月5 日言詞辯論期日整理後（見本
    院卷第187 頁），兩造爭執之重點在於：
  (一)被告是否確有未注意車前狀況、未減速慢行、未讓幹線道車
    輛即原告先行等過失，而應對原告負侵權行為損害賠償責任
    ？
  (二)原告請求被告賠償住院期間膳食及營養補給品、往返醫院住
    家之計程車資、看護費用、勞動能力減損、慰撫金等，有無
    理由？
  (三)被告抗辯原告持輕型機器腳踏車駕照，卻駕駛重型機器腳踏
    車，違反道路交通管理處罰條例第二十二條第一項第五款規
    定，另行經十字路口未減速，為有過失，應適用民法第二百
    十七條與有過失規定減輕其賠償金額，是否有據？另兩造過
    失比例各為多少？
五、現就兩造爭執之重點分述如下：
  (一)被告是否確有未注意車前狀況、未減速慢行、未讓幹線道車
    輛即原告先行等過失，而應對原告負侵權行為損害賠償責任
    ？
  1.按因過失，不法侵害他人之權利者，負損害賠償責任，民法
    第一百八十四條第一項前段定有明文。所謂過失，不僅指雖
    非故意，但按其情節應注意、能注意而不注意之情形，即對
    於侵權行為之事實，雖預見其發生，而確信其不發生之情形
    亦包括在內。又所謂相當因果關係，係指無此行為，雖必不
    生此損害，有此行為，通常即足生此損害，是為有因果關係
    ，而如無此行為，必不生此損害，有此行為，通常亦不生此
    損害，自無因果關係之情形。
  2.被告雖以如二之(二)所列情詞抗辯，但經本院職權調閱被告甲
    ○○所涉業務過失傷害刑事案件之歷審卷宗（含本院94年度
    交易字第260 號、臺灣高等法院95年度交上易字第119 號刑
    事卷、臺灣臺北地方法院檢察署94年度偵字第3582號偵查卷
    ，以下分別簡稱刑事一審卷、刑事二審卷、偵查卷）後，查
    得：
  (1)系爭事故肇事地點位於台北市○○○路96巷與南北向無名巷
    之交岔路口內，二者皆屬於市區道路，96巷為單行車道，呈
    東西走向，被告甲○○當時係駕駛G4-5411 號自用小貨車沿
    由東往西方向車道行駛，該車道寬8 公尺，在96巷口與無名
    巷口之東往西方向地面有「讓」字倒三角型標誌，該南北向
    之無名巷亦為為單行道，呈南往北走向，原告當時係駕駛機
    車由上開路南側之該巷道內欲駛入同一交岔路口，而原告機
    車行駛之該巷道共寬7 公尺，該交岔路口未設有燈光號誌，
    屬無號誌交岔路口之情，有道路交通事故現場圖及車禍現場
    相關位置照片、現場路況照片在卷可資佐證（見偵查卷第31
    頁、第67頁至第73頁）。
  (2)雖被告抗辯甲○○駕駛之車道應當為幹線道，而非支線道，
    路權在伊等語，惟查，經前揭臺灣高等法院於95年度交上易
    字第119 號刑事第二審審理中，向台北市交通管制工程處函
    查，該處函覆略以：並無資料顯示該「讓」字標誌曾移設，
    又台北市○○○路96巷由東往西方向近路口前現存設置之「
    讓」字標誌而言，顯已劃分上開無名巷為幹道，光復南路96
    巷為支道，依「道路交通標誌標線號誌設置規則」第五十九
    條規定，設置該「讓」字標誌於96巷路口前明顯處，以供用
    路人清楚辨識並依道路交通安全規則第一百零二條規定行使
    ，是該「讓」字標誌因設置年代已久及設置至今交通法令並
    無增修訂劃分橫交道路「幹道」、「支道」之準則，故用路
    人應依現場既存之相關標誌標線行駛等情綦詳，有該處95年
    9 月15日函附卷可參（見刑事第二審卷第105 至106 頁）。
    因此，儘管96巷已有巷名，而原告所行駛之巷道為無名巷，
    但既然系爭事故發生現場，96巷路口設置有「讓」字標誌，
    足見，被告甲○○行駛之96巷為支道，而原告所行之無名巷
    則為幹道無誤，被告此部分辯解，尚不足採。
  (3)按汽車行駛時，駕駛人應注意車前狀況，並隨時採取必要之
    安全措施；而汽車於行經無號誌（指無管制燈光號誌）交岔
    路口時，應減速慢行，作隨時停車之準備；車輛行至無號誌
    而無交通警察指揮之交岔路口，支線道車應暫停讓幹線道車
    先行，道路交通安全規則第九十三條第一項第二款、第九十
    四條第三項、第一百零二條條第一項第二款分別定有明文。
    如前所述，上開無名巷為幹道、而96巷則為支道，是被告甲
    ○○駕駛自用小貨車沿台北市○○○路96巷由東往西行駛至
    上該交岔路口時，即應依路口前「讓」字標誌之指示，在欲
    駛出該巷道進入上開交岔路口之前，先將自用小貨車暫停於
    巷口前，並讓幹線道車輛先行，在幹線道左方無來車欲通過
    路口而認為安全之情況下，始得駕駛自用小貨車通過交岔路
    口，不得搶先通過路口。此為被告甲○○所應盡之注意義務
    。次查，原告騎駛機車沿該同路段南北向之無名巷駛入上開
    交岔路口之前，因無號誌管制，亦應注意右前方單行道巷道
    路口有無車輛駛出，且應減速慢行，以便能採取隨時停車之
    必要安全措施，亦即被告甲○○及原告分別係駕駛自用小貨
    車及機車之用路人，自應注意遵守上開規定及現場標誌之指
    示。
  (4)再查，在系爭事故發生後，被告甲○○供稱：「…我車沿光
    復南路96巷東往西直行至肇事地點，突然一輛重機BJP-902
    沿無名巷往北前車頭撞我車左前車門因而肇事…發現時已來
    不及反應…」（見偵查卷第34頁）、「…至肇事地點時（路
    口），我先停車左右查看無來車才啟動緩慢直行，車通過該
    路口約三分之二距離，就突然被一部BJP-902 號重型機車衝
    撞我車…」（見偵查卷第4 頁反面）、「…我到了路口，我
    先停下來左右看一下，沒有來車，我要過路口，我行經至路
    口中間以上，當時她速度很快，我沒有辦法反應，因為她車
    速過快…（你當時時速？）剛起步，約20左右…當時我已在
    路中間，無法閃躲。她車頭撞到我的車門…」（見偵查卷第
    53 頁） 、「…當天我到路口的時候，我有停下來看，並沒
    有看到告訴人的機車，我前進到路口三分之二的時候，才看
    到一個黑影衝過來，但已經來不及反應了…」（見刑事第一
    審卷第14頁反面）、「…我行駛到路口有我停下來的動作，
    我看沒有車才過路口，過了三分之二才有摩拖車撞過來…」
    （見刑事第一審95年3 月24日審判筆錄）等情，及原告指稱
    ：「…（知否你當時車速？）約2 、30，因在小巷子裡…（
    事發之前，你有無注意到甲○○的車子？）我沒有印象，因
    為我走的是單行道，人車也很少，我不知道他如何過來撞到
    我。我不記得有看到他的車…」（見偵查卷第100 頁）、「
    …是被告撞到我的，我車子撞擊點在那裡，我不知道…是被
    告車開很快撞到我的，我車前進到路口的時候，我沒有暫停
    ，因為我有左右看，並沒有車子，我才過路口的…」（見刑
    事第一審卷第14頁反面）、「…（你在通過96巷口時，有無
    看到96巷有車輛經過？）沒有，如果有看到，我就可以閃過
    車輛…沒有看見…我看到的時候，就已經撞上…」（見刑事
    第一審95年3 月24日審判筆錄）等詞。原告與被告甲○○均
    陳稱當時行車之時速為20、30公里左右，並指對方之車速過
    快，互不相符，因現場無煞車痕可資查證，有上開道路交通
    事故現場圖及照片可稽，則被告甲○○當時自用小貨車及原
    告騎乘之機車之實際車速均尚難認定，惟由被告甲○○及原
    告上開陳述內容觀之，其二人均係於二車於上揭路口內行將
    撞擊之際，始發現對方車輛之事實，至為灼然。而依卷附之
    道路交通事故調查報告表所載，當時為白晝，天候狀況為晴
    ，路面乾燥、無缺陷之情觀之，被告及原告亦無何不能注意
    之情事。但如前述，被告與原告均係於車行經前揭路口內行
    將撞擊之際，始發現對方車輛，顯然，被告甲○○當時未注
    意暫停於路口前，並讓幹線道車輛先行，確定左前方幹線道
    無來車欲通過交岔路口而認為安全之情況下，即貿然通過交
    岔路口，而原告亦未注車前狀況作隨時停車之準備甚明。則
    被告甲○○於駕駛自用小貨車未注意左前方路口狀況而暫停
    確實讓左前方幹線道車先行通過即直接駛過該交岔路口，致
    迨見及原告駕駛之機車駛至其自用小貨車左前側時始發覺該
    車，一時煞停、閃避不及，其駕駛之自用小貨車與原告駕駛
    之機車發生碰撞，造成原告受有如三前開之(一)所載之身體傷
    害，被告甲○○自有應注意能注意而不注意之過失。至於原
    告亦疏未注意右前路口狀況及未依規定於駛至該岔路口時減
    速慢行，隨時做停車之準備，即通過該岔路口，對於系爭事
    故之發生，亦與有過失（詳後列爭點(三)說明）。上開兩造間
    過失情狀，業經台北市車輛行車事故鑑定委員會、台北市車
    輛行車事故覆議委員會鑑定相符，此有台北市車輛行車事故
    鑑定委員會94年1 月28日號函送之鑑定意見書（見偵查卷第
    28 、29 頁）、台北市政府交通局95年2 月16日函送之鑑定
    覆議意見書（見刑事第一審卷第73至75頁）在卷可稽。
  (5)綜此，被告甲○○行經前開交岔路口，未注意車前狀況、未
    隨時做停車之準備、未讓幹線道車輛即原告先行，為有過失
    ，洵堪認定。被告上開所辯，均無可取。
  3.再者，兩造對於原告所受如三之(一)所載身體傷害確實與被告
    甲○○之過失行為間有相當因果關係，並不爭執。此外，被
    告甲○○因系爭事故而犯刑法第二百八十四條第二項前段之
    業務過失傷害罪，經判決有罪確定在案，為兩造不爭執之事
    實（見三之(一)記載）。是以，被告甲○○在系爭事故發生時
    駕駛自用小貨車行經交岔路口未注意車前狀況、未隨時做停
    車之準備、未讓幹道之原告機車先行，為有過失之行為，自
    應就原告所受上述身體傷害之結果負侵權行為損害賠償責任
    。
  4.再依民法第一百八十八條第一項前段規定：「受僱人因執行
    職務，不法侵害他人之權利者，由僱用人與行為人連帶負損
    害賠償責任。」，最高法院57年台上字第1663號判例指出：
    「民法第一百八十八條第一項所謂受僱人，並非僅限於僱傭
    契約所稱之受僱人，凡客觀上被他人使用為之服務勞務而受
    其監督者均係受僱人。」等語，可知，本條所稱之受僱人，
    係以事實上之僱用關係為標準，凡客觀上被他人使用為之服
    勞務而受其監督者，均係受僱人，至僱用人與受僱人間已否
    成立書面契約，在所不問。亦即依一般社會觀念，認其人係
    被他人使用為之服務而受其監督之客觀事實存在，即應認其
    人為該他人之受僱人；至於該他人之主觀認識如何，要非所
    問。經查，被告甲○○於93年6 月30日系爭事故發生時，係
    駕駛被告世航公司所有、車身噴有被告世航公司字樣之車號
    G4-5411 號自用小貨車，且當時係由被告世航公司委由被告
    甲○○為其運送貨物者，業經被告在本院95年7 月4 日言詞
    辯論期日自陳無訛（見本院卷第53頁），此情並為兩造所不
    爭執之事實。揆諸前開說明，應認被告間該當於民法第一百
    八十八條第一項所定僱用人、受僱人關係。據此，被告世航
    公司應就被告甲○○執行職務侵害原告身體之行為，與被告
    甲○○對原告負連帶損害賠償責任，堪以認定。
  (二)原告請求被告賠償住院期間膳食及營養補給品、往返醫院住
    家之計程車資、看護費用、勞動能力減損、慰撫金等，有無
    理由？
  1.原告就此另主張：93年12月8 日原告從住家延壽街往返榮民
    總醫院單趟660 元，當天為原告配偶先出發一趟，再陪同原
    告往返醫院、住家各一趟，因此總共三趟；至於94年7 月15
    日、94年8 月12日，會有兩趟車資係因搭車往返之故，金額
    不同係因原告不一定每次均從住家出發，司機同一人是因為
    以叫車的方式等語。
  2.首先，原告雖主張其受傷後身體復原情況不見理想，住院期
    間膳食及營養補給品共計支出200,000 元乙節，但此為被告
    所否認，原告既未再能提出相關證據以證明其確實有支出此
    等膳食及營養補給品之事實，所述自不足採，此部分請求，
    不應准許。
  3.按不法侵害他人之身體或健康者，對於被害人因此喪失或減
    少勞動能力或增加生活上之需要時，應負損害賠償責任，民
    法第一百九十三條第一項定有明文。原告雖陳稱其自受傷後
    多次至醫院複診及復健、外出，皆須仰賴搭乘計程車，往返
    計程車資業已花費23,320元之情，而提出計程車收據為證（
    見本院94年度交重附民字第25號卷第24至31頁，下稱附民卷
    ）。但被告則抗辯93年12月8 日原告看診兩次，卻有三張收
    據，94年7 月15日、94年8 月12日僅看診一次，卻有二張收
    據，對此三日之車資有爭執等語。經查：
  (1)原告固然主張其所提出之計程車收據上所載金額660 元，係
    單趟次之費用等語，惟此為被告所否認，並抗辯該金額應係
    往來一趟後之總費用（見本院卷第37頁96年2 月13日言詞辯
    論筆錄）。
  (2)卷查，原告在系爭事故受傷後，經急診手術治療，嗣於93年
    7 月15日自榮民總醫院出院一節，為兩造所不爭者，觀諸原
    告93年7 月15日出院當日支出之計程車資為360 元（見附民
    卷第24頁）。堪認原告自榮民總醫院出院後返回延壽街住家
    之單程計程車資應為360 元，而非原告所述660 元。原告所
    提計程車收據上記載之660 元數額，應係自醫院往返住家之
    全部費用，而非單趟、單程之費用，其上開主張，委無可取
    。
  (3)又原告在93年12月8 日當日支出三次各660 元之計程車資，
    然而當日其既僅看診兩次，依原告在本院96年2 月13日言詞
    辯論期日所述，其中有一趟乃其配偶先出發搭乘計程車而支
    出者（見本院卷第37頁背面）。故該日計程車資應扣除一次
    660 元之計程車資請求；至於原告請求93年12月8 日看診兩
    次往返醫院之計程車資各660 元、660 元部分，仍應予准許
    。
  (4)次查，原告在94年7 月15日、94年8 月12日僅看診一次，為
    兩造所不爭執。但原告卻在94年7 月15日支出車資各390 元
    、660 元（見附民卷第24、30頁），如前所述，原告往返醫
    院一次之計程車資費用為660 元，故其請求390 元車資部分
    ，不應准許。至於原告在94年8 月12日支出計程車資660 元
    、610 元（見附民卷第30頁背面），衡諸原告提出之計程車
    收據金額以660 元居多，故可認為其往返醫院、住家之費用
    ，一次為660元，其請求610元部分不應准許。
  (5)茲既被告在本院96年6 月5 日言詞辯論期日表示：「依據96
    年2 月13日言詞辯論期日所述只對93年12月8 日、94年7 月
    15日、94年8 月12日這三天的請求有爭執，對於原告提出的
    收據上數額不爭執，被告爭執的重點在於這三天的計程車車
    資支出與原告看診無關，其餘計程車車資的請求金額被告不
    爭執，而且被告不爭執與原告看診之間是有關係的。」等語
    （見本院卷第187 頁背面），則原告請求計程車資23,320元
    ，在扣除前揭660 元、390 元、610 元後，為21,660元，超
    逾21,660元部分之請求，尚屬無據。
  4.原告再主張其除於住院期間委請看護而支出看護費用外，另
    出院後因眼部無法對焦，行走時常跌倒，生活自理能力降低
    ，期間由家人照顧生活起居，以醫院看護費用一日2,200 元
    計算，自93年6 月30日受傷後至96年1 月8 日共計922 日期
    間，所得請求之看護費用總計為2,028,400 元等語，並提出
    臨時性照顧服務費領據以佐（見附民卷第32頁）；惟被告則
    抗辯如二之(三)之４所載。查：
  (1)按親屬代為照顧被害人之起居，固係基於親情，但親屬看護
    所付出之勞力並非不能評價為金錢，雖因二者身分關係而免
    除被害人之支付義務，惟此種基於身分關係之恩惠，自不能
    加惠於加害人，故由親屬看護時雖無現實看護費之支付，仍
    應認被害人受有相當於看護費之損害，得向加害人請求賠償
    ，始符公平原則，被害人仍得依民法第一百九十三條第一項
    規定求償（最高法院94年度台上字第1543號判決參照）。
  (2)至於親人看護之費用對價，本院認為應衡量及比照僱用職業
    護士看護情形，認被害人受有相當看護費之損害，得向加害
    人請求賠償。卷查，原告受傷後在榮民總醫院自93年6 月30
    日起至93年7 月15日及自93年7 月19日至93年8 月9 日住院
    期間，確實僱人看護照顧，支出看護費用共48,400元，有上
    開領據在卷可稽；雖在前開93年7 月8 日至15日之該份領據
    上並未記載看護人員姓名（見附民卷第32頁），惟徵諸當時
    原告確實仍在榮民總醫院住院，有榮民總醫院95年11月8 日
    函在卷可稽（見本院卷第46頁），此節並為被告所不爭執，
    以原告因系爭事故所受前述身體傷害、榮民總醫院施行手術
    過程以觀，堪認原告此段期間確有看護必要，且有委請看護
    支出費用。準此，原告請求看護費用48,400元部分，應予准
    許。
  (3)次查，原告嗣後再赴榮民總醫院住院接受斜視手術等，而先
    後於94年3 月27日至94年3 月29日、94年10月16日至94年10
    月18日、95年5 月3 日至95年5 月5 日在該院院接受治療，
    此情有前揭榮民總醫院95年11月8 日函所附醫療費用明細表
    在卷可憑（見本院卷第47頁明細表下方欄位），此段住院期
    間共計9 日，堪認原告住院期間確實有聘請全日看護之必要
    。再以該院日、夜班看護各12小時，看護費用各為1,100 元
    ，整日看護費用合計為2,200 元，此情業經榮民總醫院函覆
    本院說明綦詳（見上開函文說明三記載），則原告請求該段
    期間看護費用共19,800元，亦應准許（2,200 9 ＝19,800
    ）。
  (4)雖原告另主張其自93年6 月30日受傷後至96年1 月8 日共計
    922 日期間，需親屬整日看護等語。惟查，原告在94年12月
    8 日起訴時係主張其自榮民總醫院出院返家後一年內，眼部
    無法對焦、手腳受傷，行走時常跌倒，生活自理能力降低之
    情事（見附民卷第3 頁背面），顯見，原告當自94年6 月30
    日後，生活已可自理、無須親人看護。則其嗣後變更此部分
    所為陳述及主張，認為其需人看護期間長達922 日，既未再
    提出相關證據予以證明，所述自無從全予信取。
  (5)再查，觀諸榮民總醫院在刑事案件偵查中函覆稱：原告直至
    94年3 月2 日門診記錄，當時原告右眼動眼神經麻痺現象已
    有進步，但仍存在，至於左側肘關節成習慣性脫臼等情（見
    偵查卷第74頁），及原告骨折科門診在93年度較為密集，至
    於94、95年度則僅有三次門診記錄（見本院卷第47頁榮民總
    醫院檢附之醫療費用明細表），顯見，原告迄至93年度最後
    一次骨科門診時即93年10月13日為止，骨折部分傷害應已治
    癒，僅餘習慣性脫臼之傷害，此部分佐以榮民總醫院95年11
    月8 日函說明即可得證。益徵，原告因系爭事故造成之骨折
    傷害而致日常生活不便情形，最遲至93年10月13日即已回復
    ，若需親人照料日常生活，亦應僅至此日為止。而原告固然
    主張其因眼睛無法對焦、時常跌倒，但就此並未能提出相關
    證據以為證明，此部分所述自不足採。
  (6)因此，原告因系爭事故而有由親屬看護之必要，期間應係自
    93年6 月30日起至93年10月13日止，共計106 日（1 ＋31＋
    31＋30＋13），扣除如(2)所載38日期間後，尚有68日需人看
    護照料，依前述每日看護費用為22,000元計算後，可得請求
    之看護費用為149,600元。
  (7)綜上，原告請求被告賠償看護費用共217,800 元（48,400＋
    19,800 ＋149,600），為有理由，至超逾此數額部分，則因
    其所舉證據不足，洵無足取。
  5.原告另主張其勞動能力因系爭車禍事故受傷而有減損，得請
    求被告賠償勞動能力減損之損害6,322,440 元，且因勞動金
    額理當每年增加，故此項損害無須扣除中間利息等語。據查
    ：
  (1)按不法侵害他人之身體或健康者，對於被害人因此喪失或減
    少勞動能力時，應負損害賠償責任，民法第一百九十三條第
    一項定有明文。所謂喪失或減少勞動能力，謂職業上工作能
    力全部或一部滅失之意。而喪失或減少勞動能力損害賠償之
    本質，學說中所謂「勞動能力喪失說」認為，被害人因身體
    或健康受侵害，以致喪失或減少勞動能力本身即為損害，並
    不限於實際所得之損失，勞動能力雖無如一般財物之交換價
    格，但透過僱傭或勞動契約方式，事實上有勞動力之買賣，
    工資乃其對價，故勞動能力實為一種人力資本，依個人能力
    ，而有一定程度之收益行情，故喪失或減少勞動能力本身即
    為損害，至於個人實際所得額，不過評價勞動能力損害程度
    之資料而已。我國實務上，參以最高法院61年台上字第1987
    號判例：「身體或健康受侵害，而減少勞動能力者，其減少
    及殘存勞動能力之價值，不能以現有之收入為準，蓋現有收
    入每因特殊因素之存在而與實際所餘勞動能力不能相符，現
    有收入高者，一旦喪失其職位，未必能自他處獲得同一待遇
    ，故所謂減少及殘存勞動能力之價值，應以其能力在通常情
    形下可能取得之收入為標準。」、同院63年台上1394 號 判
    例：「被害人因身體健康被侵害而喪失勞動能力所受之損害
    ，其金額應就被害人受侵害前之身體健康狀態、教育程度、
    專門技能、社會經驗等方面酌定之，不能以一時一地之工作
    收入為準。」之看法，顯均採勞動能力喪失說。
  (2)又如(1)之說明，勞動能力之減損或喪失，關於損害額之計算
    端視喪失或減少勞動能力本身之損害程度而定，至於被害人
    實際所得額，不過評價勞動能力損害程度之資料參考。被告
    對於原告所陳：其在受傷前本為保險公司業務經理，文件資
    料處理以及與客戶訪談，為重要工作內容等語，未予爭執，
    且有原告綜合所得稅各類所得資料清單在卷可稽（見本院卷
    第33至37頁）。再者，兩造俱不爭執原告在事故發生前五年
    間之年平均薪資為1,141,893 元（見三之(四)所述），故參酌
    原告經歷及職業技能後，以此數額為原告勞動能力損害之計
    算依據，應屬適當。
  (3)又原告因系爭事故受傷造成腦部出血，可能對智力、記憶、
    人格將有影響，另骨折部份已逾合，並無再脫臼之跡象，手
    肘活動正常，但手的力量比正常減少20﹪，又原告右眼動眼
    神經麻痺經施行斜視手術後，正面視已無複視，但非正面視
    之各方向均有複視，符合勞保殘廢給付標準表殘障項目「眼
    球運動障害」，等級13等情，業經榮民總醫院鑑定綦詳（見
    本院卷第46頁），此情為兩造所不爭者。對照卷附「各殘廢
    等級喪失或減少勞動能力比率表」所載，其勞動力減損程度
    為23.07 ﹪（見本院卷第176 頁）。
  (4)次查，原告係52年7 月28日出生，在系爭事故93年6 月30日
    發生時，為滿40歲又11個月左右，有戶籍謄本在卷足憑（見
    本院臺北簡易庭95年度北調字第273 號卷第8 頁），算至勞
    動基準法第五十四條第一項第一款規定60歲之強制退休年齡
    止，共計19年1 月。雖原告主張應按其與雇主間約定強制退
    休年齡65歲為依據，但除為被告所否認外，亦未見其舉證以
    實其說，所述尚難採信；至於被告抗辯應以同法第五十三條
    第一款自請退休年齡55歲為計算標準，因其未舉證原告將有
    該當於該款自請退休要件之情，故所辯亦無足取。
  (5)按「依民法第一百九十三條第一項命加害人一次支付賠償總
    額，以填補被害人所受喪失或減少勞動能力之損害，應先認
    定被害人因喪失或減少勞動能力而不能陸續取得之金額，按
    其日後本可陸續取得之時期，各照霍夫曼式計算法，扣除依
    法定利率計算之中間利息，再以各時期之總數為加害人一次
    所應支付之賠償總額，始為允當。」，最高法院著有22年上
    字第353 號判例可資參照。據此，以前開(2)所載原告每年薪
    資1,141,893 元為計算基準，其一次請求19年又1 個月喪失
    勞動能力之損害，採對被害人較有利之第一年損害額不扣除
    中間利息之方式，依霍夫曼計算法扣除中間利息後，原告減
    損勞動能力所受之損害為3,583,567 元。原告請求超逾此數
    額部分，不應准許【計算式為：1,141,893 元×23.07 ﹪×
    13.0000000（即第一年不扣除中間利息之霍夫曼係數，見本
    院卷第177 頁）＝3,583,567 元，元以下四捨五入】。
  6.原告所受非財產上損害為何？其請求被告賠償5,000,000 元
    之慰撫金，金額是否適當？
  (1)原告依據民法第一百九十五條第一項規定，請求被告給付慰
    撫金，按私法上權利可分為財產權及非財產權，其中非財產
    權即人身權，凡與權利主體之人格或身分不能分離之權利屬
    之，包括人格權及身分權。在人格權部分，則包含姓名權（
    民法第十九條）、生命權、身體權、健康權、名譽權、自由
    權、信用權、隱私權、貞操權等；其中身體權係以保持身體
    之完全為內容之權利。如前所述，原告所受侵害之權利內容
    為頭部外傷顱內出血、右側動眼神經外傷性麻痺、右側股骨
    骨折、左側肘關節脫臼等傷害，顯然身體受有傷害，有形組
    織遭破壞，故屬於身體權受有損害者。依上開法條規定，自
    得請求被告賠償其非財產上損害，給付慰撫金。
  (2)再者，非財產上之損害賠償為民事損害賠償之一脈，因之，
    非財產上損害賠償亦當然採賠償全部損害之原則。故而計算
    損害之大小時，應依附賠償權利人感受痛苦之諸因素而計算
    ，乃當然之結果。又所謂相當金額之計算，應以實際加害之
    情形、被害人所受精神上痛苦之程度、賠償權利人之身分地
    位、經濟能力，並斟酌賠償義務人之經濟狀況、可歸責之程
    度等定之。經查：
  原告主張其因被告過失行為身體遭受嚴重傷害，工作能力、
    生活自理能力嚴重受創，迄今仍未痊癒，心理更因此橫禍而
    嚴重受創，而其為國際商專國貿科畢業，系爭事故發生前在
    中國人壽保險股份有限公司擔任處經理，自90至94年度每年
    薪資所得在562,648 元至1,692,686 元之間等情，已經原告
    陳述甚詳，為被告所不爭執。
  又原告為治療上述身體傷害，歷經多次門診治療、復健、手
    術，最近一次門診日期為95年10月18日，有前開榮民總醫院
    95年11月8 日函可證。故其所受精神上痛苦，應參酌此等身
    體傷害情狀及治療相關過程加以認定。
  次查，被告甲○○93年度財產所得總額為239,603 元，有稅
    務電子閘門財產所得調件明細表在卷足憑（見刑事第二審卷
    第71頁）。至於被告世航公司則為資本總額在10,000,000元
    之公司，為經營消防器材買賣、國際貿易業等事業者，亦有
    公司基本資料查詢足佐（見本院卷第39頁），上情概為原告
    所不爭者。
  雖被告甲○○經濟狀況欠佳，然在審酌原告所受傷害非輕，
    且已喪失部分勞動能力，治療身體傷害之期間非短，身心當
    受相當之痛苦等一切情狀，認原告請求被告給付之慰撫金數
    額在2,000,000 元部分，尚稱相當。至超逾此數額部分，則
    難謂有據。
  7.被告對於其等應賠償原告所支付之醫療費用共88,998元不爭
    執，另如前述，被告尚應賠償原告計程車資21,660元、看護
    費用217,800 元、勞動能力減損之損害3,583,567 元、慰撫
    金2,000,000 元，總計為5,912,025 元。再者，民法第二百
    二十九條第二項規定：「給付無確定期限者，債務人於債權
    人得請求給付時，經其催告而未為給付，自受催告時起，負
    遲延責任。其經債權人起訴而送達訴狀，或依督促程序送達
    支付命令，或為其他相類之行為者，與催告有同一之效力。
    」、第二百三十三條第一項前段規定：「遲延之債務，以支
    付金錢為標的者，債權人得請求依法定利率計算之遲延利息
    。」，準此，原告主張被告應自起訴狀繕本送達翌日即94年
    12月16日起（見附民卷第34、35頁）負遲延責任，自屬有據
    。
  (三)被告抗辯原告持輕型機器腳踏車駕照，卻駕駛重型機器腳踏
    車，違反道路交通管理處罰條例第二十二條第一項第五款規
    定，另行經十字路口未減速，為有過失，應適用民法第二百
    十七條與有過失規定減輕其賠償金額，是否有據？另兩造過
    失比例各為多少？
  1.民法第二百十七條第一項規定：「損害之發生或擴大，被害
    人與有過失者，法院得減輕賠償金額或免除之。」，過失相
    抵係就賠償義務人之過失與賠償權利人之過失，相互比較，
    以定責任之有無及範圍，並非兩者互相抵銷。過失相抵之功
    能，非僅限制被害人或賠償權利人過失所生損害不許轉嫁與
    加害人或賠償義務人而已，在現今民事訴訟制度關於因果關
    係之認定，只許認定全部有因果關係，或完全無因果關係，
    而不許認定部分有因果關係，此時過失相抵制度正足以調整
    此種僵硬制度所造成之偏差，以實現公平裁判之目的，尤其
    在交通事故之損害賠償方面，有不少情形係雙方之過失所共
    同造成，加害人與被害人僅係相對之觀念，過失之輕重與損
    害之大小並不一致，有時過失重者因所受損害較大，而成為
    被害人之情形亦屬有之，此時適用過失相抵法則，自可避免
    不公平裁判之發生。又所謂被害人與有過失，乃係被害人苟
    能盡其善良管理人之注意，即得避免損害發生原因事實之成
    立或損害之發生與擴大，竟不注意之意（最高法院58年度台
    上字第3427號判決意旨參照）。
  2.原告對於其在系爭事故發生時，騎乘重型機車卻無持有重型
    機車駕照一節，固無爭執，然查，原告雖無重型機車照駕駛
    而有違反道路交通相關法規之情，惟駕駛執照之有無，僅係
    作為監理機關行政管考之用，此尚難謂對於損害之發生或擴
    大有過失，況被告亦未能證明原告無重型機車駕照騎乘機車
    與事故之發生間有相當因果關係，故原告尚無被告所項所指
    過失可言。
  3.至於被告所辯原告行經十字路口未減速，為與有過失乙節，
    承前(一)所述，被告與原告均係於車行經前揭路口內行將撞擊
    之際，始發現對方車輛，顯然，原告欲通過交岔路口時，亦
    未注車前狀況作隨時停車之準備甚明。故有違反道路交通安
    全規則第九十三條第一項第二款、第九十四條第三項之「汽
    車行駛時，駕駛人應注意車前狀況，並隨時採取必要之安全
    措施」、「汽車於行經無號誌（指無管制燈光號誌）交岔路
    口時，應減速慢行，作隨時停車之準備」情形，為有過失。
  4.準此，被告抗辯原告與有過失，堪可採信，本院審酌兩造過
    失情狀後，認為原告、被告甲○○過失比例各為三分之一、
    三分二。是以，被告應連帶賠償原告之金額，按此過失比例
    計算後應減輕為3,941,350元（5,912,025 元2/3）。
六、綜上所述，被告甲○○駕駛自用小貨車行經光復南路96巷、
    無名巷口，未注意車前狀況、未隨時做停車之準備、未讓幹
    線道車輛即原告先行，為有過失；被告世航公司為其僱用人
    ，應依民法第一百八十八條第一項規定與被告甲○○對原告
    負侵權行為連帶損害賠償責任。但原告亦有未注意車前狀況
    隨時做停車準備之過失，而與有過失，應減輕被告之賠償金
    額。從而，原告本於侵權行為之法律關係，請求被告連帶給
    付醫療費用支出、計程車資、看護費用、勞動能力減損之賠
    償、慰撫金共3,941,350 元，及自94年12月16日至清償日止
    ，按年息5 ﹪計算之利息，為有理由，應予准許，至超逾部
    分，則難謂有據，應予駁回。
七、本件為判決之基礎已臻明確，兩造其餘之陳述及所提其他證
    據，經本院斟酌後，認為均於判決之結果無影響，亦與本案
    之爭點無涉，自無庸逐一論述，併此敘明。
八、假執行之宣告：
    兩造陳明願供擔保，聲請宣告假執行或免為假執行，經核原
    告勝訴部分，合於法律規定，爰分別酌定相當之擔保金額宣
    告之；原告其餘假執行之聲請，因訴之駁回而失所依據，不
    予准許。
九、結論：原告之訴為一部有理由，一部無理由，並依民事訴訟
    法第七十九條、第八十五條第二項、第三百九十條第二項、
    第三百九十二條第二項，判決如主文。
中　　華　　民　　國　　96　　年　　6 　　月　　22　　日
                  民事第三庭  法  官  賴錦華
以上正本係照原本作成。
如對本判決上訴，須於判決送達後二十日之不變期間內，向本院
提出上訴狀。
中　　華　　民　　國　　96　　年　　6 　　月　　22　　日
                              書記官  林桂玉
